臺灣南投地方法院小額民事判決
111年度投小字第105號
原      告  黃彗榕  
訴訟代理人  盧盈吉  
被      告  張春美  
上列當事人間給付租金事件，本院於民國111年3月8日言詞辯論
終結，判決如下：
    主      文
被告應給付原告新臺幣參仟元，及自民國一百一十一年一月一日
起至返還如附圖所示紅色斜線部分，面積六三點六六平方公尺之
土地之日止，按年給付原告新臺幣捌佰壹拾伍元。
原告其餘之訴駁回。 
訴訟費用（除原告減縮部分外）新臺幣壹仟元，由被告負擔新臺
幣壹佰肆拾捌元，餘由原告負擔。
本判決原告勝訴部分（除主文第一項所命各期給付部分於到期時
方得假執行外）得假執行。
    事實及理由
壹、程序方面：
    訴狀送達後，原告不得將原訴變更或追加他訴。但擴張或減
    縮應受判決事項之聲明者，不在此限。民事訴訟法第255條
    第1項但書第3款定有明文。本件原告起訴時訴之聲明為：被
    告應按年給付原告新臺幣（下同）29,380元。嗣於民國110
    年12月24日具狀變更訴之聲明為：被告應給付原告20,315元
    ，及自111年1月1日起至返還占用南投縣○○鄉○○○段000地號
    土地（下稱系爭土地）如附圖即南投縣南投地政事務所複丈
    日期110年10月28日複丈成果圖（下稱附圖）所示紅色斜線
    部分，面積63.66平方公尺之土地之日止，按年給付原告5,5
    17元。原告上開所為訴之變更，核屬減縮應受判決事項之聲
    明，與前揭規定相符，應予准許。
貳、實體方面：
一、原告起訴主張：原告為系爭土地之共有人，應有部分比例為
    3分之2，兩造間並無租賃或其他法律關係，詎被告所有之水
    池（下稱系爭水池）占用系爭土地如附圖所示紅色斜線部分
    ，面積63.66平方公尺之土地，被告因系爭水池為4米深，有
    安全之慮無法歸還占用之土地，故請求被告給付占用部分相
    當於租金之不當得利，系爭土地為鄉村區乙種建築用地，可
    建屋，須繳地價稅，遠高於農地之收益，持有成本亦比農地
    高，而系爭土地公告現值為每平方公尺2,600元，原告應有
    部分比例為3分之2，以5%計算，被告占用系爭土地面積63.6
    6平方公尺，期間自原告取得系爭土地所有權之日即107年4
    月27日起至110年12月31日止共計1344日，則原告所得請求
    被告給付相當於租金之不當得利即為20,315元【計算式：63
    .66×2,600×5%×1344/365×2/3＝20,315，元以下四捨五入】，
    及自111年1月1日起至返還占用土地之日止，按年給付原告5
    ,517元【計算式：63.66×2,600×5%×2/3＝5,517元，元以下四
    捨五入】，爰依民法第179條之規定提起本件訴訟等語。並
    聲明：被告應給付原告20,315元，及自111年1月1日起至返
    還如附圖所示紅色斜線部分，面積63.66平方公尺之土地之
    日止，按年給付原告5,517元。
二、被告抗辯略以：兩造未有任何訂立租賃契約之關係，哪來的
    租金；原告對於系爭土地未盡管理之責，雜草叢生，不應一
    昧使用訴訟，被告於102年購入坐落南投縣○○鄉○○○段000地
    號土地（下稱956地號土地）時即包含系爭水池，系爭水池
    為系爭土地之前手即訴外人陳連池建造，並非被告所挖掘，
    原告自107年4月登記取得系爭土地應有部分比例3分之2時，
    系爭水池已存在，原告應向前手請求系爭土地完整性，原告
    未向前手請求即是默許承認，被告請求原告取回占用部分之
    土地，原告若對系爭土地部分有疑慮，應將自己土地做隔離
    ，善盡管理之責；原告將系爭土地出租予第三人種植山藥每
    分地即970平方公尺年租金為10,000元，系爭水池占用面積
    為63.66平方公尺，原告應有部分比例為3分之2，被告願給
    付租金每年433元，另依民法第821條，共有物之請求須為全
    體利益為之等語資為抗辯。並聲明：原告之訴駁回。
三、法院之判斷：
（一）原告主張其為系爭土地之共有人，應有部分為3分之2，而
      被告所有之系爭水池占用系爭土地如附圖所示紅色斜線部
      分，面積63.66平方公尺之土地等情，業據其提出系爭土
      地之土地所有權狀、土地登記第一類謄本等件為證，並經
      本院於110年10月13日會同兩造及南投縣南投地政事務所
      人員履勘現場且囑託該所測量，亦有勘驗筆錄、現場照片
      及南投縣南投地政事務所110年12月15日投地二字第11000
      07759號函暨所附複丈成果圖等在卷為憑，且為被告所不
      爭執，可認原告前開主張為真實。
（二）以無權占有為原因，請求返還土地者，占有人對土地所有
      權存在之事實無爭執，而僅以非無權占有為抗辯者，土地
      所有權人對其土地被無權占有之事實無舉證責任，占有人
      自應就其取得占有係有正當權源之事實證明之（最高法院
      97年度台上字第1101號、85年度台上字笫1120號判決意旨
      參照）。經查，原告為系爭土地之共有人，業經認定如前
      ，被告對此部分事實亦未爭執，則依上說明，應由被告就
      其所有之系爭水池占用系爭土地如附圖所示紅色斜線部分
      ，面積63.66平方公尺之土地具正當權源之事實負舉證責
      任。被告固稱其於購買956地號土地時系爭水池即已存在
      ，並提出956地號土地土地登記第一類謄本、航照圖、買
      賣契約書及財政部國有財產署中區分署南投辦事處函為證
      ，惟上開證據並無法證明系爭水池占用系爭土地具正當權
      源之事實，被告復未再提出其他證據證明其占有係有正當
      權源之證據，堪認被告之系爭水池占用系爭土地如附圖所
      示紅色斜線部分，面積63.66平方公尺之土地為無權占有
      甚明。
（三）無法律上原因而受利益，致他人受損害者，應返還其利益
      ，民法第179條定有明文。又依不當得利之法則請求返還
      不當得利，以無法律上之原因而受利益，致他人受有損害
      為其要件，故其得請求返還之範圍，應以對方所受之利益
      為度，非以請求人所受損害若干為準，無權占有他人土地
      ，可能獲得相當於租金之利益為社會通常之觀念，是占用
      人抗辯其占有系爭土地所得之利益，僅相當於法定最高限
      額租金之數額，尚屬可採（最高法院61年度台上字第1695
      號判例參照）。再民法第821條規定，各共有人固得為共
      有人全體之利益，就共有物之全部，為回復共有物之請求
      。惟請求返還不當得利，並無該條規定之適用，請求返還
      不當得利，而其給付可分者，各共有人僅得按其應有部分
      ，請求返還（最高法院88年度台上字第1341號判決參照）
      。經查，被告無權占有使用原告系爭土地如附圖所示紅色
      斜線部分，面積63.66平方公尺之土地，自受有相當於租
      金之不當利益，致原告受有損害，則原告依據不當得利之
      法律關係，請求被告給付相當於租金之損害，於法有據。
（四）建築房屋之基地租金，依土地法第105條準用同法第97條
      規定，以不超過該土地申報價額年息10%為限，而該條所
      謂土地價額，依土地法施行法第25條規定係指法定地價而
      言。又所謂法定地價，依土地法第148條規定，係指土地
      所有人依該法規定所申報之地價，而在平均地權條例施行
      區域，係指土地所有人於地政機關舉辦規定地價或重新規
      定地價時之公告期間內申報之地價，未於該期間內申報者
      ，以公告地價之80%為其申報地價，平均地權條例第16條
      亦有規定。另基地租金之數額，除以基地申報地價為基礎
      外，尚須斟酌基地之位置，工商業繁榮之程度，承租人利
      用基地之經濟價值及所受利益等項，以為決定（最高法院
      68年台上字第3071號判例參照）。
（五）經查，系爭土地周圍多為農田，少有住宅，距市區較遠，
      無商店等情，有上開勘驗筆錄可憑，而系爭土地109年1月
      之申報地價為每平方公尺384元，亦有上開土地登記謄本
      附卷為憑，本院審酌上情認以系爭土地申報總價年息5%計
      算相當於租金之不當得利，應屬適當。又依上開土地登記
      謄本之申報地價可知，原告未於公告期間申報地價，故系
      爭土地之申報地價即係以公告地價80%計算，依此計算，
      系爭土地107年至111年之申報地價均為384元，此有南投
      縣公告土地現值與公告地價查詢資料1份附卷為憑（見本
      院卷第174頁），原告之應有部分比例為3分之2，故原告
      自107年4月27日至110年12月31日止所得向被告請求之不
      當得利即為3,000元【計算式：63.66×384×5%×（3＋249/36
      5）×2/3＝3,000，元以下四捨五入】，另自111年1月1日起
      ，得請求被告按年給付之不當得利為815元【計算式：63.
      66×384×5%×2/3＝815，元以下四捨五入】，然逾此範圍之
      請求，則屬無據。
四、綜上所述，原告依不當得利之法律關係請求被告給付3,000
    元，及自111年1月1日起至返還如附圖所示紅色斜線部分，
    面積63.66平方公尺之土地之日止，按年給付原告815元，為
    有理由，應予准許，然逾此範圍之請求，則無理由，應予駁
    回。
五、本件事證已臻明確，兩造其餘攻擊防禦方法與判決之結果不
    生影響，爰不一一贅論，併此敘明。
六、本件原告勝訴部分係就民事訴訟法第436條之8適用小額訴訟
    程序所為被告敗訴之判決，依同法第436條之20規定，應依
    職權宣告假執行。
七、訴訟費用負擔之依據：民事訴訟法第79條。　　
中　　華　　民　　國　　111 　年　　3 　　月　　22　　日
                        臺灣南投地方法院南投簡易庭
                              法  官  丁婉容  
以上為正本係照原本作成。
如不服本判決，應於送達後二十日內，向本院提出上訴狀，並表
明上訴理由（上訴理由應表明一、原判決所違背之法令及具體內
容。二、依訴訟資料可認為原判決有違背法令之具體事實。），
如於本判決宣示後送達前提起上訴者，應於判決送達後二十日內
補提上訴理由書（須附繕本），如未於上訴後二十日內補提合法
上訴理由書，法院得逕以裁定駁回上訴；並向本院繳足上訴裁判
費。　　　　　　　　　　　　　　　
中　　華　　民　　國　　111 　年　　3 　　月　　22　　日
                              書記官  詹書瑋